臺灣彰化地方法院民事判決
110年度訴字第375號
原      告  周賴淑  
訴訟代理人  許宜嫺律師
被      告  黃秀月  
訴訟代理人  莊國禧律師
被      告  王傳烟  
            彭龍圳  
            彭麗琴  
上列當事人間請求分割共有物事件，本院於民國111年3月7日言
詞辯論終結，判決如下：
    主  文
壹、被告黃秀月應將坐落於彰化縣○○鄉○○段00000地號土地上如
    彰化縣員林地政事務所土地複丈成果圖即附圖一110年6月30
    日員土測字第108000號標示編號B1之地上物拆除(面積：3.0
    2平方公尺)，並將土地返還與原告。
貳、被告王傳烟、彭龍圳、彭麗琴應將坐落於彰化縣○○鄉○○段00
    000地號土地上如彰化縣員林地政事務所土地複丈成果圖即
    附圖一110年6月30日員土測字第108000號標示編號A1之地上
    物拆除(面積：9.06平方公尺)，並將土地返還與原告。
參、原告周賴淑與被告黃秀月共有之坐落於彰化縣○○鄉○○段000
    地號(面積：46.53平方公尺)土地依彰化縣員林地政事務所
    土地複丈成果圖即附圖二110年10月7日員土測字第169300號
    標示，編號甲部分(面積：23.26平方公尺)分配由原告周賴
    淑單獨取得、編號乙部分(面積：23.27平方公尺)分配由被
    告黃秀月單獨取得。
肆、第一項、第二項訴訟費用由被告黃秀月負擔百分之25，被告
    王傳烟、彭龍圳、彭麗琴連帶負擔百分之75；第三項訴訟費
    用由原告與被告黃秀月按附表應有部分比例負擔。
    事實及理由
壹、程序事項：
　　按言詞辯論期日，當事人之一造不到場者，得依到場當事人
    之聲請，由其一造辯論而為判決，民事訴訟法第385條第1項
    前段定有明文。本件被告王傳烟、彭龍圳、彭麗琴均經合法
    通知，且無正當理由，俱未於言詞辯論期日到場，經核無民
    事訴訟法第386條所列各款之情形，爰依原告之聲請，由其
    一造辯論而為判決。
貳、原告起訴主張：
　一、拆屋還地部分：
　　　坐落於彰化縣○○鄉○○段 00000 地號土地（下稱系爭 172-
      1 地號土地）之所有權人為原告，有土地所有權狀可稽（
      原證1）；被告並非系爭 172-1 地號土地之所有權人，亦
      未經土地所有權人之同意，擅自逾越地界於系爭 172-1 
      地號土地上興建如彰化縣員林地政事務所土地複丈成果圖
      110年6月30日員土測字第108000號標示編號A1、B1之地上
      物，門牌號碼分別為彰化縣○○鄉○村村○○路○段 000○000 
      號（原證2）；原告曾多次申請調解，惟協調未果，謹依
      民法第767條請求被告拆除坐落於系爭 172-1 地號土地上
      之越界部分地上物，並返還系爭土地。
　二、分割共有物部分：
　　㈠坐落於彰化縣○○鄉○○段 000 地號土地為原告周賴淑與被告
      黃秀月共有（下稱系爭 181 地號土地，原證3），並無因
      物之使用目的不能分割或契約訂有不分割之期限，惟共有
      人間就分割方法不能協議決定，謹訴請裁判分割共有物。
　　㈡系爭 181 地號土地西側之系爭 172-1 地號土地、同地段 
      172 地號土地，均屬原告所有（原證4），東側 180 地號
      土地則屬被告黃秀月所有；為使系爭 181 地號土地分割
      後，西側可歸原告所有、東側歸被告黃秀月所有，以使兩
      造得與自有之毗鄰土地整合利用，原告提出分割方案如聲
      明，即系爭 181 地號土地之西側分割分配與原告所有、
      東側分配與被告黃秀月所有，俾利雙方日後得以統合規劃
      毗鄰土地合併利用，以提高土地之經濟效用。
　三、原告聲明：
　　㈠被告黃秀月應將坐落於彰化縣○○鄉○○段00000地號土地上如
      彰化縣員林地政事務所土地複丈成果圖110年6月30日員土
      測字第108000號標示編號B1之地上物拆除(面積：3.02平
      方公尺)，並將土地返還與原告。
　　㈡被告王傳烟、彭龍圳、彭麗琴應將坐落於彰化縣○○鄉○○段0
      0000地號土地上如彰化縣員林地政事務所土地複丈成果圖
      110年6月30日員土測字第108000號標示編號A1之地上物拆
      除(面積：9.06平方公尺)，並將土地返還與原告。
　　㈢請准將原告周賴淑與被告黃秀月共有之坐落於彰化縣○○鄉○
      ○段000地號(面積：46.53平方公尺)土地予以分割，依彰
      化縣員林地政事務所土地複丈成果圖110年10月7日員土測
      字第169300號標示，編號甲部分(面積：23.26平方公尺)
      分配由原告周賴淑單獨取得、編號乙部分(面積：23.27平
      方公尺)分配由被告黃秀月單獨取得。
　　㈣第一項、第二項訴訟費用由被告負擔；第三項訴訟費用由
      原告與被告黃秀月按土地應有部分比例負擔。
參、原告對於被告答辯內容之陳述：
　一、拆屋還地部分：
　　㈠系爭172-1地號土地之勘測圖即彰化縣員林地政事務所土地
      複丈成果圖110年6月30日員土測字第108000號，標示編號
      B1之地上物即彰化縣○○鄉○村村○○路○段000號，因查無房
      屋稅籍資料（卷第135頁），惟被告黃秀月不否認該房屋
      為伊所有，故原告起訴請求被告黃秀月拆除編號B1之地上
      物，應屬有據。
　　㈡系爭172-1地號土地之勘測圖即彰化縣員林地政事務所土地
      複丈成果圖110年6月30日員土測字第108000號，標示編號
      A1之地上物即彰化縣○○鄉○村村○○路○段000號，因房屋稅
      籍證明書登記為彭擇源所有（卷第137頁），故原告起訴
      請求彭擇源之繼承人即被告王傳烟、彭龍圳、彭麗琴（卷
      第203頁）拆除編號A1之地上物，應屬有據。
　　㈢被告黃秀月抗辯上開違法占用之範圍，原告早已知悉越界
      云云，原告予以否認。蓋被告對原告就其物有所有權存在
      之事實無爭執，而僅以非無權占有為抗辯者，原告於被告
      無權占有之事實，無舉證責任；被告應就其取得占有，係
      有正當權源之事實證明之，如不能證明，則應認原告之請
      求為有理由。
　　㈣被告黃秀月雖辯稱越界部分為房屋之主要樑柱牆垣，拆除
      將導致系爭房屋毀損云云；惟被告所有之門牌號碼彰化縣
      ○○鄉○村村○○路○段 000○000 號二棟房屋，不僅越界建築
      於原告所有之系爭 172-1 地號土地上，更未經共有人同
      意，無權占用系爭 181 地號土地，致原告可利用之土地
      面積減少，所有權無端遭受侵害；而原告現已就系爭 181
       地號土地提起分割共有物訴訟，依原告提出之分割方案
      ，該二棟房屋無權占用系爭 181 地號土地之部分，亦應
      拆除；退步言，縱依被告提出之分割方案，該二棟房屋亦
      無從保留，蓋因被告房屋之北邊亦有占用國有土地即同段
       175-2 地號，且面積較大；亦即該二棟房屋依兩造提出
      之分割方案，均須面臨拆除問題。再依鈞院勘驗結果，該
      二棟房屋不僅外觀老舊，現亦無人居住使用。因此，該二
      棟房屋已無保留之必要，則原告訴請拆除越界建築範圍，
      對於被告權益侵害非鉅，亦對於土地之活絡發展乃有助益
      。
　二、分割共有物部分：
　　　被告提出之分割方案，要求將系爭 181 地號土地之北側
      分配與被告黃秀月所有、南側分配與原告所有；然依此方
      案，原告分得部分之東側臨接被告所有之同段 180 地號
      ，而無法直接聯通公路即茄苳路一段。因此，往東既無法
      直接連接公路，往西又無法與原告所有之系爭 172-1 地
      號土地全部連接利用，反致原告分配取得土地之地形凹凸
      畸零，將致難以利用，是被告提出之方案顯非妥適。
肆、被告黃秀月答辯內容：
　一、被告房屋之越界系爭 172-1 地號部分，為主要之梁柱牆
      垣，若拆除將導致房屋毀損，且原告早已知悉被告房屋越
      界，顯係長期不主張其權利，依民法第796條之1之規定及
      最高法院101年度台上字第126號判決之意旨，原告不得請
      求被告拆屋還地。且系爭 181 地號係因被告黃秀月之公
      公彭澤源越界建築，而向國有財產局購買，而原告亦以鄰
      地為由要求購買，因而使系爭 181 地號為兩造共有，益
      證原告早已知悉越界建築之事，依民法第796條第1項之規
      定，原告不得請求被告拆屋還地，並要求法院囑託相關單
      位鑑定是否拆除無權占用之建物是否會導致房屋毀損。
　二、原告提出之方案將使土地過於狹長，不利土地整體之利用
      ，而被告之方案，使兩造分得之面積方正易於使用，且被
      告之房屋不用拆除，有利整體經濟。況同段172地號為原
      告所有，亦有鄰接道路，如採被告之方案，原告分得之部
      分即與同段172地號相鄰，並非無道路使用。故原告係為
      將系爭土地分割為長方形，進而拆除被告之房屋（納稅義
      務人為被告黃秀月之公公），致無法有效使用系爭土地，
      顯不利被告，而反觀被告方案係有利於兩造，並無偏頗何
      方，較為公平。
　三、被告聲明：
　　㈠原告之訴駁回。
　　㈡請准將原告周賴淑與被告黃秀月共有之坐落於彰化縣○○鄉○
      ○段000地號(面積：46.53平方公尺)土地予以分割，依彰
      化縣員林地政事務所土地複丈成果圖110年12月22日員土
      測字第224800號標示，編號A部分(面積：23.27平方公尺)
      分配由被告黃秀月單獨取得；編號B部分(面積：23.26平
      方公尺)分配由原告周賴淑單獨取得。
　　㈢訴訟費用由原告負擔。
伍、兩造不爭執事項：
　一、坐落於彰化縣○○鄉○○段00000地號土地之所有人為原告，
      被告之房屋未經原告同意而逾越地界於該土地上。
　二、坐落於彰化縣○○鄉○○段000地號土地為原告周賴淑與被告
      黃秀月共有之，並無因物之使用目的不能分割或契約訂有
      不分割之期限，惟共有人間就分割方法不能協議決定。
陸、兩造爭執事項：
　一、原告對於被告之房屋逾越地界於該系爭172-1地號土地上
      是否知悉？逾越地界部分是否應拆除？
　二、系爭181地號土地之分割方案應採何造？
柒、本院之判斷：
　㈠原告請求被告拆除系爭地上物部分:　
　⒈按所有人對於無權占有或侵奪其所有物者，得請求返還之。
    對於妨害其所有權者，得請求除去之，民法第767 條第1項
    前段、中段規定甚明。又物之拆除，為事實上之處分行為，
    僅所有人或有事實上處分權之人，方有拆除之權限（最高法
    院102 年度台上字第2053號判決意旨參照）。
　⒉經查：
　　①系爭172-1地號土地之勘測圖即彰化縣員林地政事務所土地
    複丈成果圖110年6月30日員土測字第108000號如附圖一，標
    示編號B1之地上物即彰化縣○○鄉○村村○○路○段000號，因查
    無房屋稅籍資料（卷第135頁），惟被告黃秀月不否認該房
    屋為伊所有，故原告起訴請求被告黃秀月拆除編號B1之地上
    物，應屬有據。
　　②系爭172-1地號土地之勘測圖即彰化縣員林地政事務所土地
      複丈成果圖110年6月30日員土測字第108000號如附圖一，
      標示編號A1之地上物即彰化縣○○鄉○村村○○路○段000號，
      因房屋稅籍證明書登記為彭擇源所有（卷第137頁），故
      原告起訴請求彭擇源之繼承人即被告王傳烟、彭龍圳、彭
      麗琴（卷第203頁）拆除編號A1之地上物，應屬有據。
　　③被告黃秀月抗辯上開違法占用之範圍，原告早已知悉越界
      云云，經原告予以否認，被告就此事實並無法舉證。且被
      告對原告就其物有所有權存在之事實無爭執，而僅以非無
      權占有為抗辯者，原告於被告無權占有之事實，無舉證責
      任；被告應就其取得占有，係有正當權源之事實證明之，
      如不能證明，則應認原告之請求為有理由。
　　④被告黃秀月雖辯稱越界部分為房屋之主要樑柱牆垣，拆除
      將導致系爭房屋毀損云云；惟被告所有之門牌號碼彰化縣
      ○○鄉○村村○○路○段 000○000 號二棟房屋，不僅越界建築
      於原告所有之系爭 172-1地號土地上，更未經共有人同意
      ，無權占用系爭 181地號土地，致原告可利用之土地面積
      減少，所有權無端遭受侵害；而原告現已就系爭 181 地
      號土地提起分割共有物訴訟，依原告提出之分割方案，該
      二棟房屋無權占用系爭181地號土地之部分，亦應拆除；
      退步言，縱依被告提出之分割方案，該二棟房屋亦無從保
      留，蓋因被告房屋之北邊亦有占用國有土地即同段 175-2
       地號，且面積較大；亦即該二棟房屋依兩造提出之分割
      方案，均須面臨拆除問題。再依本院勘驗結果，該二棟房
      屋不僅外觀老舊，現亦無人居住使用。因此，該二棟房屋
      已無保留之必要，則原告訴請拆除越界建築範圍，對於被
      告權益侵害非鉅，亦對於土地之活絡發展乃有助益，另被
      告抗辯主張拆除該部分建物會導致其主體建物毀損，經本
      院曉諭是否送鑑定，其抗辯主張不需要，應認就其有利主
      張無從舉證，即屬不可採。
　㈡原告與被告黃秀月分割系爭共有物之訴訟部分：　　　　
　①按各共有人，除法令另有規定外，得隨時請求分割共有物，
    但因物之使用目的不能分割或契約訂有不分割之期限者，不
    在此限，民法第823條第1項定有明文，此項規定，旨在消滅
    物之共有狀態，以利融通與增進經濟效益。查系爭土地為兩
    造所共有，權利範圍如附表所示，業據原告提出與其所述相
    符之土地登記謄本為證，且系爭土地依其使用目的並無不能
    分割情形，而共有人亦無就系爭土地有不分割之協議，到庭
    被告對此亦未爭執，是本院依調查證據之結果及斟酌全辯論
    意旨，應認原告上開主張為真實。據此，系爭土地依物之使
    用目的既無不能分割之情事或訂有不分割期限之特約，復無
    法協議以為分割，則原告訴請裁判分割，揆諸前揭規定，自
    屬有據。被告王惠玲等人之訴訟代理人雖自始不同意分割，
    然訴請裁判分割既為原告合法權利之行使，即使部分被告不
    同意分割系爭土地，本院仍應依職權定分割方案。
  ②次按，共有物之分割，依共有人協議之方法行之。分割之方
　  法不能協議決定，或於協議決定後因消滅時效完成經共有人
    拒絕履行者，法院得因任何共有人之請求，命為分配：一以
    原物分配於各共有人。但各共有人均受原物之分配顯有困難
    者，得將原物分配於部分共有人。二原物分配顯有困難時，
    得變賣共有物，以價金分配於各共有人；或以原物之一部分
    分配於各共有人，他部分變賣，以價金分配於各共有人。以
    原物為分配時，如共有人中有未受分配，或不能按其應有部
    分受分配者，得以金錢補償之。以原物為分配時，因共有人
    之利益或其他必要情形，得就共有物之一部分仍維持共有。
    民法第824條第1至4項亦定有明文。且按裁判上如何定共有
    物分割之方法，除應斟酌當事人之聲明、共有物之性質、共
    有人之意願、利害關係、經濟效用及全體共有人之利益等公
    平決之外，並不受任何共有人主張之拘束，法院為顧及全體
    共有人所得利用之價值等情形，本有自由裁量之權，惟儘量
    依各共有人使用現狀定分割方法，以維持現狀，減少共有人
    所受損害，當不失為裁判分割斟酌之一種原則（最高法院82
    年度台上字第1990號裁判亦同此見解）。是就共有物之分割
    ，應斟酌共有物之性質、經濟效益及全體共有人之利益，並
    應符合公平原則，而社會利益亦應考慮在內。
  ③經查，系爭土地之現狀於勘驗時被告稱有如附圖一所示編號
　  A2及B2現使用人黃秀月之2層樓房及平房，業經本院會同地
    政人員及兩造勘驗現場屬實，並有系爭土地第一類登記謄本
    、本院110年8月13日勘驗筆錄、現場照片、土地複丈成果圖
    在卷可稽。
  ④系爭181地號土地西側之系爭172-1地號土地、同地段172地
　  號土地，均屬原告所有（原證4），東側180地號土地則屬被
    告黃秀月所有；為使系爭181地號土地分割後，西側可歸原
    告所有、東側歸被告黃秀月所有，以使兩造得與自有之毗鄰
    土地整合利用，原告提出分割方案如聲明，即系爭181地號
    土地之西側分割分配與原告所有、東側分配與被告黃秀月所
    有，俾利雙方日後得以統合規劃毗鄰土地合併利用，以提高
    土地之經濟效用，原告所提分割方案如附圖二為可採，至被
    告提出之分割方案如附圖三，要求將系爭181地號土地之北
    側分配與被告黃秀月所有、南側分配與原告所有；然依此方
    案，原告分得部分之東側臨接被告所有之同段180地號，而
    無法直接聯通公路即茄苳路一段。因此，往東既無法直接連
    接公路，往西又無法與原告所有之系爭172-1地號土地全部
    連接利用，反使原告分配取得土地之地形凹凸畸零，將致難
    以利用，是被告提出之方案顯非妥適，且被告所欲保留如附
    圖一編號A2建物是否為被告黃秀月所有不能證明外，亦自認
    建物有50年歷史，建物老舊是否仍可經濟使用，要非無疑，
    則不考慮被告所提建物保留之方案。
  ⒋綜上所述，本件系爭土地既未有不能分割之情事，原告依民
　  法第824條之規定，請求分割系爭土地，為有理由，本院斟
    酌各共有人之意願、共有物之性質、經濟效用及全體共有人
    之利益等情形，爰分別定適當公平之分割方法如主文所示即
    附圖二所示方案。
  ⒌末按分割共有物事件，本質上並無訟爭性，兩造本可互換地
　  位，由任一共有人起訴請求分割，均無不可。而定共有物分
    割之方法，可由法院自由裁量，為適當之分配，不受任何共
    有人主張之拘束，並係以請求分割共有物之形成權為訴訟標
    的，當事人所提出之分割方法，僅係供法院之參考，倘由一
    造負擔全部費用，顯有失公平。故本院酌量兩造之情形，認
    本件訴訟費用應由兩造各按其就系爭土地之原應有部分比例
    核定訴訟費用分擔比例，方屬公允，爰諭知如主文第四項所
    示。
捌、本件事證已臻明確，兩造其餘攻擊防禦方法與舉證，核與判
    決結果無影響，爰不逐一論述，附此敘明。
玖、據上論結，本件原告之訴為有理由，依民事訴訟法第80條之
    1、第85條第1項、第385條第1項，判決如主文。　
中　　華　　民　　國　　111 　年　　3 　　月　　30　　日
                  民事第四庭    法  官　李言孫
以上正本係照原本作成。
如對本判決上訴，須於判決送達後20日內向本院提出上訴狀。如
 委任律師提起上訴者，應一併繳納上訴審裁判費。 
中　　華　　民　　國　　111 　年　　3 　　月　　30　　日
                                 書記官  梁永慶
附表：彰化縣○○鄉○○段 000 地號土地之應有部分比例
編號 共有人姓名 應有部分比例 １ 周賴淑 2分之1 ２ 黃秀月 2分之1